臺灣桃園地方法院民事判決
111年度訴字第11號
原      告  廖立竣

訴訟代理人  楊進興律師
被      告  泳翰機械股份有限公司

法定代理人  廖國輝  
訴訟代理人  葉建偉律師
上列當事人間請求確認股東會決議無效事件，本院於民國111年8
月22日言詞辯論終結，判決如下：
    主  文
原告之訴駁回。
訴訟費用由原告負擔。
    事實及理由
壹、程序方面：
一、按訴狀送達後，原告不得將原訴變更或追加他訴，但請求之
    基礎事實同一者，不在此限，民事訴訟法第255條第1項但書
    第2款定有明文。本件原告起訴時請求：「確認被告民國109
    年12月21日股東臨時會『修正章程及提高章定股份總數案』之
    決議內容無效」（見本院卷第3頁）。嗣於111年8月5日具狀
    變更聲明為：「先位聲明：確認被告109年12月21日之股東
    臨時會決議不成立；備位聲明：確認被告109年12月21日股
    東臨時會『修正章程及提高章定股份總數案』、『選任董事及
    監察人』之決議內容無效。」（見本院卷第127至128頁）。
    經核上開追加之聲明，係對於被告同一次股東臨時會認有瑕
    疵，且關於構成瑕疵之主要事實亦有所重疊，堪認其請求之
    基礎事實同一，揆諸首揭規定，應予准許。
二、另按確認法律關係之訴，非原告有即受確認判決之法律上利
    益者，不得提起之，民事訴訟法第247條第1項前段定有明文
    。所謂即受確認判決之法律上利益，係指法律關係之存否不
    明確，原告主觀上認其在法律上之地位有不安之狀態存在，
    且此種不安之狀態，能以確認判決將之除去者而言，若縱經
    法院判決確認，亦不能除去其不安之狀態者，即難認有受確
    認判決之法律上利益。本件原告分別以先、備位聲明求為確
    認被告109年12月21日之股東臨時會決議（下稱系爭股東臨
    時會）不成立、無效，為被告所否認，則系爭股東臨時會決
    議所生之法律關係存否即屬不明確，原告主觀上認其在私法
    上之地位有受侵害之危險，而該不安之狀態，得以本判決除
    去之，依上開說明，原告應有受確認判決之法律上利益，得
    提起本件確認之訴。
貳、實體方面：
一、原告主張：
  ㈠被告之公司組織原為有限公司，總資本額為新臺幣(下同)5,0
    00萬元，原告為股東之一，出資額為1,390萬元。詎被告未
    通知原告，即於109年12月10日出具「股東同意書」，表示
    經訴外人即股東廖國輝、廖依亭、廖逸凱同意，通過將被告
    變更組織為「股份有限公司」，且各股東以出資額1,000 元
    轉換為1股，有違誠信原則；嗣被告更於同日以「泳翰機械
    股份有限公司」之名義，通知將於109 年12月21日召開系爭
    股東臨時會，惟該開會通知刻意未記載變更章程之主要內容
    ，亦未於10日前寄發，致原告無法參加系爭股東臨時會行使
    股東權利；其後，被告即於109 年12月21日召開系爭股東臨
    時會，決議通過修正章程（修正之章程內容包含變更組織、
    增加章定股份總數），並選任廖國輝為董事長、廖依亭為監
    察人；翌日，被告為發行新股而寄發認股通知書予原告，然
    認股通知書上所載之認股期限竟為109年12月22日，且亦未
    記載認股每股之市價金額為何，致原告難以認股，股權更因
    而遭到稀釋。
  ㈡被告以上開股東同意書變更組織為「股份有限公司」，顯然
    違反誠信原則，應認該變更組織之行為無效，則系爭股東臨
    時會以「泳翰機械股份有限公司」之名義召開，自不成立；
    如認該變更組織之行為並非無效，則系爭股東臨時會關於「
    修正章程及提高章定股份總數案」、「選任董事及監察人」
    之決議內容，亦因違反法令（包含誠信原則、權利濫用、股
    東平等、股東自益及公司章程）而無效。
  ㈢爰聲明如下：
　1.先位聲明：確認被告系爭股東臨時會決議不成立。
　2.備位聲明：確認被告系爭股東臨時會關於「修正章程及提高
    章定股份總數案」、「選任董事及監察人」之決議內容無效
    。
二、被告則以：㈠股東廖國輝、廖依亭、廖逸凱所持出資額表決
    權數占總表決權數百分之72.2，其等既皆同意變更組織為股
    份有限公司，實已符合公司法第106條第3項之規定，是被告
    變更組織自屬合法；㈡原告主張被告未於10日前通知將召開
    系爭股東臨時會，且未於股東會召集通知內記載變更章程之
    主要內容等節，均屬召集程序違法之事項，並非得據以主張
    系爭股東臨時決議無效之理由。㈢系爭股東臨時會議案內容
    為「修正章程及提高章定股份總數案」，而非「出資額1,00
    0元轉換為1股，增資64萬5,000之股份以每1元認購1股」，
    是原告對於出資額如何轉換股份、增資後之股數如何計算，
    縱認有不合理之處，亦與系爭股東臨時會之決議內容無涉。
    ㈣況被告變更組織為股份有限公司後，僅設置董事長1人，由
    董事長決定以每股1元發行新股，被告全體股東亦均以相同
    條件轉換股份及認購新股，並無達反股東平等原則、股東有
    限責任原則、股份轉讓自由原則或侵害股東固有權之情形等
    語，資為抗辯，並聲明：原告之訴駁回。
三、兩造不爭執事項（見本院卷第193至194頁，依論述需要為部
    分刪減及文字修正）：
  ㈠被告之組織型態原為有限公司，總資本額為5,000萬元，原告
    之出資額為1,390 萬元。
  ㈡被告以109 年12月10日之股東同意書，表示經股東廖國輝、
    廖依亭、廖逸凱同意（表決權數為36,100，占表決權總數百
    分之72.2），變更組織為「股份有限公司」，且各股東以出
    資額1,000 元轉換為1股。
  ㈢被告於109 年12月10日以「泳翰機械股份有限公司」之名義
    ，通知將於109 年12月21日召開系爭股東臨時會；通知書上
    記載討論事項：「修正章程及提高章定股份總數案：本公司
    變更組織為股份有限公司，同時因增資及改採無票面金額股
    需求，擬修正章程相關條文並提高章定股份總數」、「選任
    董事及監察人案：選任一董一監，任期自109 年12月21日起
    至112 年12月20日」。
  ㈣嗣被告於109 年12月21日召開系爭股東臨時會，決議通過修
    正章程，並選任廖國輝為董事長、廖依亭為監察人。
  ㈤被告再於同日出具董事長同意書，表示擬發行新股645,000元
    ，分為645,000股，每股1元，保留百分之10由員工認購，其
    餘由原股東於109 年12月22日前按原持股比例儘先分認。
四、得心證之理由：
  ㈠原告主張系爭股東臨時會決議具有前揭不成立、無效之瑕疵
    ，被告則予以否認，爰就本件之爭點分述如下（見本院卷第
    194頁）：
　1.先位聲明部分：
  ⑴被告以109 年12月10日之股東同意書變更組織為「股份有限
    公司」，是否違反誠信原則而無效？
  ①按公司得經股東表決權過半數之同意減資或變更其組織為股
    份有限公司，公司法第106條第3項定有明文。而公司法自69
    年修正後，有限公司已無關於召開股東會之規定，其股東表
    決權之行使無須以會議方式為之，於股東行使同意權時，如
    以書面為之，尚非法之所不許（最高法院96年度台上字第21
    99號判決意旨參照）。查被告以109 年12月10日之股東同意
    書，表示經股東廖國輝、廖依亭、廖逸凱同意（表決權數為
    36,100，占表決權總數百分之72.2），變更組織為「股份有
    限公司」，為兩造所不爭執（見不爭執事項㈡），是廖國輝
    、廖依亭、廖逸凱以過半數之股東表決權，透過簽立股東同
    意書之方式，行使變更被告組織為股份有限公司之同意權，
    與上開說明相合，難謂無效。
  ②原告雖主張廖國輝、廖依亭、廖逸凱行使上開同意權時，並
    未通知同樣身為股東之原告，顯有違誠信原則云云。然有限
    公司就其股東表決權之行使本無須以會議方式為之，此經說
    明如前，則縱未通知原告，亦不影響其餘股東以過半數之股
    東表決權，通過同意變更組織為股份有限公司之效力，是原
    告此部分主張，尚嫌無據。
  ⑵既被告以109 年12月10日之股東同意書變更組織為「股份有
    限公司」並非無效，則系爭股東臨時會以「泳翰機械股份有
    限公司」召開，自屬合法，不生決議不成立之問題。
  2.備位聲明部分：系爭股東臨時會「修正章程及提高章定股份
    總數案」、「選任董事及監察人」之決議內容是否違反法令
    或章程而無效？
  ⑴按公司法第191條規定股東會決議之內容，違反法令或章程者
    無效。所謂決議內容違反法令，除違反股東平等原則、股東
    有限責任原則、股份轉讓自由原則或侵害股東固有權外，尚
    包括決議違反強行法規或公序良俗在內。又股東會決議之內
    容是否有違反法令或章程情事，應自該決議之內容本身判斷
    之（最高法院103年度台上字第620號、109年度台上字第184
    5號判決意旨參照）。另按公司非經股東會決議，不得變更
    章程；公司董事會，設置董事不得少於3人，由股東會就有
    行為能力之人選任之；公司得依章程規定不設董事會，置董
    事1人或2人；公司監察人，由股東會選任之，監察人中至少
    須有1人在國內有住所，公司法第277條第1項、第192條第1
    項、第2項前段、第216條第1項分別定有明文。而本公司不
    設董事會；本公司設董事1人，監察人1人，任期3年，由股
    東會就有行為能力之人選任，連選得連任，並以其為董事長
    ，董事會之職權並由該董事行使，不適用公司法有關董事會
    之規定，復為被告公司章程第13條、第14條所明定（見本院
    卷第39、41頁）。
  ⑵經查，系爭股東臨時會為因應被告已變更組織為股份有限公
    司，且欲發行新股而擬增加章定股份總數至100萬股，而通
    過「修正章程及提高章定股份總數案」；並於「選任董事及
    監察人案」，選任廖國輝為董事（長）、廖依亭為監察人等
    情，為兩造所不爭執，並有系爭股東臨時會議事錄附卷足查
    （見不爭執事項㈣、本院卷第27頁）。觀系爭股東臨時會上
    開決議內容與前揭公司法規定及被告公司章程內容均屬相符
    ，實未見有何違反法令或章程之處。
  ⑶原告雖主張系爭股東臨時會未於臨時會開會10日前通知原告
    、未於開會通知內記載變更章程之主要內容，違反公司法第
    172條第2項、第5項所規定之程序，違反誠實信用原則，屬
    於決議內容違法的一種云云（見本院卷第99至100頁）。然
    按股東會之決議應依公司法第189條規定訴請法院撤銷之；
    或依同法第191條規定認為無效，原屬二事，前者以股東會
    之召集程序或其決議方法違反法令或章程為要件；後者則以
    股東會決議之內容違反法令或章程為必要，故兩者不能併存
    （最高法院69年度台上字第3879號判決意旨參照），是縱系
    爭股東臨時會未於臨時會開會10日前通知原告、未於開會通
    知內記載變更章程之主要內容，此亦屬股東會之召集程序違
    法，而非股東會決議之內容違法，原告以此主張系爭股東臨
    時會決議內容違法而應為無效，自屬無稽。
  ⑷原告復主張系爭股東臨時會決議結果導致其股權遭嚴重稀釋
    ，違反誠信原則、權利濫用、股東平等、股東自益等原則云
    云。然查，系爭股東臨時會就股權相關事項僅係決議變更章
    程，增加章定股份總數至100萬股，此經說明如前，是就「
    系爭股東臨時會決議內容本身」而言，尚不足以導致原告股
    權遭稀釋之結果，自難認其內容違反誠信原則、構成權利濫
    用，或違反股東平等、股東自益等原則，是原告此部分之主
    張，亦有誤會。
  ⑸至原告另援引臺灣高等法院110年度上字第845號判決，主張
    該案中法院實質判斷「減資決議是否具有正當合理之目的」
    ，故本件亦有調查被告之銀行往來明細、所得稅結算申報、
    會計師查核簽證報告書等證據之必要，以釐清被告之出資額
    轉換股份及增資後股數之計算方式是否具有正當性云云（見
    本院卷第123、131至139頁）。然細究該案判決之基礎事實
    ，可知該案公司所召開之股東常會決議內容本即包含減資，
    更決議實收資本額由602萬3,170元，減資為47萬6,830元（
    見本院卷第177至178頁），則法院審究該股東常會決議內容
    有無違反法令時，自應就該減資決議內容一併確認；反觀本
    件系爭股東臨時會之決議內容僅係變更章程以增加章定股份
    總數至100萬股，至原出資額如何轉換股份、增資後股數如
    何計算，均非系爭股東臨時會決議之事項，是縱被告就原先
    出資額如何轉換股份、增資後股數如何計算之決策有所不當
    ，亦非得推論系爭股東臨時會決議內容有何違反法令或章程
    之處。從而，原告上開調查證據之聲請，經核並無調查必要
    ，附此敘明。
五、綜上所述，原告以先位聲明請求確認系爭股東臨時會決議不
    成立；復以備位聲明請求確認系爭股東臨時會關於「修正章
    程及提高章定股份總數案」、「選任董事及監察人」之決議
    內容無效，均無理由，應予駁回。
六、本件事證已臻明確，兩造其餘攻擊防禦方法及所提之證據，
    經審酌核與判決之結果不生影響，爰不逐一論述，併此敘明
    。
七、訴訟費用負擔之依據：民事訴訟法第78條。
中　　華　　民　　國　　111 　年　　9 　　月　　30　　日
                  民事第四庭　法　官　傅思綺
正本係照原本作成。
如對本判決上訴，須於判決送達後二十日內向本院提出上訴狀。
如委任律師提起上訴者，應一併繳納上訴審裁判費。
中　　華　　民　　國　　111 　年　　9 　　月　　30　　日
                              書記官  康馨予